臺灣臺中地方法院刑事判決　　　　　　　99年度易字第2062號
公　訴　人　臺灣臺中地方法院檢察署檢察官
被　　　告　馬慶文
選任辯護人　葉玲秀律師
上列被告因重利案件，經檢察官提起公訴（98年度偵字第8213號
），本院判決如下：
    主  文
馬慶文無罪。
    理  由
一、公訴意旨詳如附件起訴書所載。
二、按犯罪事實應依證據認定之，無證據不得認定犯罪事實；又
    不能證明被告犯罪者，應諭知無罪之判決，刑事訴訟法第15
    4條第2項、第301條第1項分別定有明文。次按事實之認定，
    應憑證據，所謂證據，須適於為被告犯罪事實之證明者，始
    得採為斷罪資料，如未能發現相當證據，或證據不足以證明
    ，自不能以推測或擬制之方法以為裁判基礎；又認定不利於
    被告之事實，須依積極證據，苟積極證據不足為不利於被告
    事實之認定時，即應為有利於被告之認定，更不必有何有利
    之證據，最高法院著有53年台上字第2750號、30年上字第
    816號、40年台上字第86號判例可資參照。復按告訴人或被
    害人之指訴，係以使被告受刑事訴追為目的，是其陳述是否
    與事實相符，仍應調查其他證據以資審認（最高法院52年台
    上字第1300號判例意旨參照），且認定犯罪事實應依證據，
    為刑事訴訟法所明定，故被告否認犯罪事實所持之辯解，縱
    屬不能成立，仍非有積極證據足以證明其犯罪行為，不能遽
    為有罪之認定，此有最高法院30年上字第1831號判例可資參
    照。而無論直接證據或間接證據，其為訴訟上之證明，須於
    通常一般之人均不致有所懷疑，而得確信為真實之程度者，
    始得據為有罪之認定。再刑事訴訟法第161條第1項規定：檢
    察官就被告犯罪事實，應負舉證責任，並指出證明之方法。
    因此，檢察官對於起訴之犯罪事實，應負提出證據及說服之
    實質舉證責任。倘其所提出之證據，不足為被告有罪之積極
    證明，或其指出證明之方法，無從說服法院以形成被告有罪
    之心證，基於無罪推定之原則，自應為被告無罪判決之諭知
    （最高法院92年台上字第128號判例要旨參照）。
三、本件公訴人認被告馬慶文涉有重利罪嫌，無非係以告訴人趙
    芳延之指訴及其所提供之被告匯入款項明細、其所借用之案
    外人吳蕙君高雄銀行臺中分行帳號：000000000000號帳戶往
    來資料、南屯區戶政事務所抵押權設定資料、其子周茂鼎與
    被告簽立之不動產移轉契約書等為論據。訊之被告堅決否認
    有何重利犯行，辯稱：我跟趙芳延是十幾年的好朋友，借款
    給她有一半沒有收取利息，另一半收取月息1.5％的利息，
    典當物品部分的月息是4％（含棧租費），我沒有跟趙芳延
    收取重利等語。另辯護人則以：告訴人趙芳延與被告間有諸
    多糾紛，所為之指訴與事實不符，被告並未收取與借貸金額
    顯不相當之利息，亦無乘告訴人趙芳延急迫、輕率或無經驗
    而貸以金錢之情形，應不構成重利罪等詞為被告置辯。
四、證據能力之說明
  (一)按被告以外之人於審判外之言詞或書面陳述，除法律有規定
    者外，不得作為證據，刑事訴訟法第159條之1第1項定有明
    文。本件告訴人趙芳延於警詢時所為之審判外陳述，並無法
    律例外規定具有證據能力之情形，依法即不得作為證據。
  (二)又刑事訴訟法第158條之3規定：「證人、鑑定人依法應具結
    而未具結者，其證言或鑑定意見，不得作為證據」。所謂「
    依法應具結而未具結者」，係指檢察官或法官依刑事訴訟法
    第175條之規定，以證人身分傳喚被告以外之人（證人、告
    發人、告訴人、被害人、共犯或共同被告）到庭作證，或雖
    非以證人身分傳喚到庭，而於訊問調查過程中，轉換為證人
    身分為調查時，此時其供述之身分為證人，則檢察官、法官
    自應依本法第186條有關具結之規定，命證人供前或供後具
    結，其陳述始符合第158條之3之規定，而有證據能力。若檢
    察官或法官非以證人身分傳喚而以共犯、共同被告身分傳喚
    到庭為訊問時，其身分既非證人，即與「依法應具結」之要
    件不合，縱未命其具結，純屬檢察官或法官調查證據職權之
    適法行使，當無違法可言。而前揭不論係本案或他案在檢察
    官面前作成未經具結之陳述筆錄，係屬被告以外之人於偵查
    中向檢察官所為之陳述，本質上屬於傳聞證據，基於保障被
    告在憲法上之基本訴訟權，除該被告以外之人死亡、身心障
    礙致記憶喪失或無法陳述、滯留國外或所在不明而無法傳喚
    或傳喚不到、或到庭後拒絕陳述等情形外，如已經法院傳喚
    到庭具結而為陳述，並經被告之反對詰問，前揭非以證人身
    分而在檢察官面前未經具結之陳述筆錄，除顯有不可信之情
    況者外，得為證據，並應於判決內敘明其符合傳聞證據例外
    之理由；又前揭非以證人之身分在審判中之陳述筆錄，倘該
    被告以外之人已經法院以證人身分傳喚到庭並經具結作證，
    且由被告為反對詰問，或有前揭傳喚不能或詰問不能之情形
    外，該未經具結之陳述筆錄因屬審判上之陳述，自有證據能
    力；若係在另案法官面前作成之陳述筆錄，本質上亦屬傳聞
    證據，自得依本法第159條之1第1項之規定，認有證據能力
    。不能因陳述人未經具結，即一律適用本法第158條之3之規
    定，排除其證據能力（最高法院97年度台上字第2175號判決
    要旨參照）。告訴人趙芳延於本案98年7月8日、10月16日偵
    查時，均係經檢察官以告訴人身分傳喚到庭訊問，而非以證
    人身分傳喚，其身分既非證人，即與依法應具結之要件不合
    ，檢察官縱未命其具結，亦無違法可言。而前揭在檢察官面
    前作成未經具結之陳述筆錄，係屬被告以外之人於偵查中向
    檢察官所為之陳述，本質上屬於傳聞證據，然因告訴人趙芳
    延於本院審理中業經本院以證人身分傳喚到庭具結而為陳述
    ，並經被告之反對詰問，參諸上開說明，告訴人趙芳延前揭
    非以證人身分而在檢察官面前未經具結之陳述筆錄，既無顯
    不可信之情況，自得為證據。
  (三)告訴人趙芳延所提出之被告匯入款項明細（見警卷第33、34
    頁）、其支出明細（見警卷第51至58頁）、其書寫予被告之
    信件（見偵卷第80至86頁）、對帳單（見偵卷第141至143頁
    ），均為其個人書寫所製成，其上並無任何被告之簽名、蓋
    章確認，被告及辯護人於本院審理時已否認該等文書之真實
    性及證據能力，該等告訴人趙芳延單方所製作之文書，既無
    刑事訴訟法第159條之4第1至3款所定例外具有證據能力之情
    形，即不得作為證據。又臺中市政府警察局99年4月12日中
    市警刑字第0990020404號函所檢送之被告匯入款項明細、告
    訴人支出借款本金、利息明細等表格（見偵卷第149至151頁
    ），係警員依照前述告訴人趙芳延個人片面書寫之被告匯入
    款項明細、支出明細而整理繪製成表格，該等表格之依據即
    前述告訴人趙芳延個人片面書寫之被告匯入款項明細、支出
    明細業經本院認定無證據能力，且光從該等表格表面觀察，
    表格【三】全數與表格【一】94年7月8日以下之記載重複，
    而有重複計算告訴人趙芳延還款數額之明顯錯誤，該等表格
    自亦不得作為證據。另告訴人所提吳蕙君高雄銀行帳號：00
    0000000000號帳戶存款對帳單（見警卷第35至50頁）、帳號
    ：000000000000號帳戶存款對帳單（見警卷第59至72頁），
    該存款對帳單本身屬於從事業務之人於業務上所須製作之紀
    錄文書，且無顯不可信之情況，依刑事訴訟法第159條之4第
    2款規定具有證據能力，惟其上告訴人趙芳延個人手寫註記
    部分，並非從事業務之人於業務上所製作，該等手寫註記部
    分，自無證據能力。
  (四)按刑事訴訟法第159條之5規定：「（第1項）被告以外之人
    於審判外之陳述，雖不符前4條之規定，而經當事人於審判
    程序同意作為證據，法院審酌該言詞陳述或書面陳述作成時
    之情況，認為適當者，亦得為證據。（第2項）當事人、代
    理人或辯護人於法院調查證據時，知有第159條第1項不得為
    證據之情形，而未於言詞辯論終結前聲明異議者，視為有前
    項之同意」。其立法意旨在於傳聞證據未經當事人之反對詰
    問予以核實，原則上先予排除，惟若當事人已放棄詰問或未
    聲明異議，基於證據資料愈豐富，愈有助於真實發現之理念
    ，且強化言詞辯論原則，法院自可承認該傳聞證據例外擁有
    證據能力。經查，有關其餘下述所引用不符合刑事訴訟法第
    159條之1至第159條之4規定之證據，業經本院於審理時當庭
    直接提示而為合法之調查，檢察官、被告及辯護人亦均未於
    言詞辯論終結前聲明異議，本院審酌該等證據作成或取得之
    狀況，並無非法或不當之情事，故認為適當而得以作為證據
    ，是該等證據依刑事訴訟法第159條之5之規定，具有證據能
    力。
五、經查：
  (一)本件依照起訴書之記載，檢察官所起訴被告重利之犯罪事實
    有二：第一為被告於民國93年起至94年中止之某期間，在臺
    中市○區○○街132之1號所開設之「榮興當舖」內，以新臺
    幣（下同）100萬元為單位，貸予現金共約1200萬元，每100
    萬元每月收取5萬元之利息，並均預扣第1期之利息後始交付
    借款；第二為被告於94年6月間某日，在前開當舖內，以相
    同計息及預扣方式，借款100萬元，惟扣除第1期利息5萬元
    及先前500萬元借款之利息25萬5000元，共扣除30萬元後，
    僅交付70萬元予告訴人趙芳延。然檢察官既認定被告於上開
    第一犯罪事實所貸予告訴人趙芳延之款項為1200萬元，則第
    二犯罪事實所提及之500萬元，所指究竟為何，起訴書並未
    載明。又被告貸款計息方式既係每100萬元每月收取5萬元之
    利息，則500萬元借款之利息應為25萬元，起訴書卻記載被
    告就該500萬元借款收取25萬5000元之利息，顯有不符。另
    告訴人趙芳延於94年6月間某日向被告借款100萬元，扣除第
    1 期利息5萬元及前述500萬元借款之利息25萬5000元後，應
    為69萬5000元，然起訴書卻記載被告扣除上開金額後交付70
    萬元予告訴人趙芳延，亦有不合。就此而言，起訴書上開記
    載，已有先後不一，且與告訴人趙芳延於98年7月8日偵查中
    所陳述：500萬元每月要繳24萬5000元的利息，94年6月間借
    的100萬元，每月要付5萬5000元利息（見偵卷第74頁），亦
    不吻合。
  (二)告訴人趙芳延於提起本案重利罪之告訴前，即曾於98年1月
    間，對被告提出偽造文書罪之告訴，嗣經臺灣臺中地方法院
    檢察署檢察官於98年3月12日以98年度偵字第6627號為不起
    訴處分，有上開告訴狀、不起訴處分書各1份在卷可稽（見
    偵卷第9頁反面、第5頁）。另告訴人趙芳延之配偶周同倫亦
    曾於96年3月間，對被告提出詐欺罪之告訴，嗣經臺灣臺中
    地方法院檢察署檢察官於96年8月28日以96年度偵字第20092
    號為不起訴處分，亦有前述告訴狀、不起訴處分書各1件附
    卷可憑（見偵卷第18頁反面、第3頁），可見告訴人趙芳延
    及其配偶周同倫與被告間，素有糾紛，則告訴人趙芳延指訴
    是否確與事實相符，自應調查其他證據審慎認定。又依起訴
    書之記載，被告貸放款項給告訴人趙芳延並收取重利之犯罪
    時間為93年至94年6月間，告訴人趙芳延事後為逃避另案刑
    之執行，而於95年1月底偷渡出境至大陸地區，嗣於96年8月
    21日歸國，當日即送執行，嗣於96年11月29日出監，有告訴
    人趙芳延之臺灣高等法院被告前案紀錄表1份存卷可參（見
    本院卷第264頁反面）。倘被告確有其所指訴之重利犯行，
    告訴人趙芳延為何不於出監後立即提告？亦未於前案其所提
    告之偽造文書罪一併提出告訴？尤有甚者，告訴人趙芳延在
    前案對被告提起偽造文書罪之告訴時，告訴狀乃記載「告訴
    人於民國93年前因生意周轉之需要與被告馬慶文，素有金錢
    借貸往來」，亦即表明其與被告間係因生意周轉之需而有正
    常金錢借貸往來，完全未論及被告有收取重利之違法情事。
    就此以觀，告訴人提起本案告訴之動機及其指訴之真實性，
    已值存疑。
  (三)告訴人趙芳延於本案偵查及法院審理中，對於向被告借款之
    時間、數額等，前後指訴均不一致，其於98年6月11日偵查
    時指稱：「我在94年到95年間，陸續以支票向被告借了1000
    多萬元」（見偵卷第57頁）；98年7月8日偵查時指稱：「我
    分多次累計借款500萬元」、「94年6月間，也就是我用河南
    路4段460號房屋設定給被告的當天，我跟他借100萬元，他
    實匯到我戶頭70萬元」（見偵卷第74頁）；98年10月16日偵
    查時指稱：「從93年跟他借錢到94年總共典當東西、房屋借
    款100萬元全部加進去共400萬元」、「他叫我開400萬元本
    票」（見偵卷第90頁反面）。嗣於本院99年9月10日審理時
    證稱：「我與他的借貸往來有2、3年」、「在我要逃亡大陸
    時…我到他的典當行，我問他總共還欠多少錢，我們對帳」
    、「對帳後，總計欠款大約500萬元」（見本院卷第40頁反
    面、第41頁正反面）；本院100年6月24日審理時證稱：「應
    該從93年開始，最後一筆是我94、95年離開臺灣前」、「（
    目前還欠被告多少錢？）典當物品折抵之前還欠500萬元，
    但是這當中我還了2張支票150萬元，被告寫給我的存證信函
    中說我還欠他310萬元」（見本院卷第252頁、第254之1頁反
    面）。又依告訴人趙芳延於本院100年6月24日審理時所為之
    證詞，其向被告借款有：以手錶、珠寶等典當現金、支票貼
    現、設定不動產抵押、汽車抵押等數種方式，其中典當物品
    部分，被告會將款項匯入其所借用之吳蕙君帳戶，均有當票
    為憑，利息約定是每10萬元每月收取9000元之利息（見本院
    卷第252頁反面）。按廢止前之當舖業管理規則第17條第1項
    規定：當舖業之月息利率，由內政部警政署、直轄市主管機
    關會同財政等有關機關及該同業公會依照當地銀行業擔保放
    款通行利率，參酌物價指數、當地經濟情況及公營當舖利率
    分別議定之；第18條第1項規定：當舖業除收取月息並得酌
    收棧租費及保險費外，不得以任何理由收取其他費用。考以
    當舖設立之意旨，乃為融通資金，其利率應含有商業營利之
    性質，一般商業利潤均在一成以上，臺灣省政府建設廳於57
    年7月24日依照當舖業管理規則第17條規定邀集有關單位舉
    行當舖業利率商討會議議定：民營當舖利率為九分，基於目
    前社會仍有當舖業存在之需要，為維持其生存其利率仍予維
    持民營當舖九分。而內政部警政署84年4月21日（84）警署
    刑偵字第6889號函亦明示民營當舖利率為九分（即每放款10
    萬元每月收取9000元之利息）。依照前開說明，告訴人趙芳
    延所指被告就其典當物品部分所收取之利息，並未超過民營
    當舖利率九分之規定，被告此部分自不構成重利。
  (四)本件被告否認有起訴書第一犯罪事實所載貸款1200萬元予告
    訴人趙芳延，並收取每100萬元每月5萬元之利息，而告訴人
    趙芳延就此部分，亦始終未能舉證以實其說，則其此部分指
    訴，即屬無憑。又針對起訴書第二犯罪事實所載被告於94年
    6月間某日，貸款100萬元予告訴人趙芳延，預扣第1期利息5
    萬元及先前500萬元借款之利息25萬5000元後，僅交付70萬
    元予告訴人趙芳延部分，告訴人趙芳延雖主張其以吳蕙君之
    高雄銀行臺中分行帳號：000000000000號帳戶，先後於：
    94年7月8日簽發票號32977、面額28萬5000元支票（該次因
    遲延多給付4萬元利息）；94年8月1日簽發票號36605、面
    額24萬5000元；94年9月5日簽發票號36652、面額24萬
    5000元；94年10月3日簽發票號36676、面額25萬5000元（
    該次因遲延多給付1萬元利息）；94年11月4日、7日，各
    簽發票號43621、43664、面額11萬元、15萬元（該次因遲延
    多給付1萬5000元利息）；94年12月16日，簽發票號43680
    、面額24萬5000元等支票予被告，欲證明被告確實自94年7
    月起至同年12月止，每月均向其收取最少24萬5000元之利息
    （見偵卷第131、132、145頁）。惟告訴人趙芳延於本院100
    年6月24日審理時，已明確證稱：我交付給被告的支票，有
    的是清償，有的是擔保，有的是支付利息，我難以確定各別
    支票的用途等語（見本院卷第254頁反面），足見其簽發予
    被告之支票，並非全數作為支付利息，尚有清償借款之用途
    ，縱其確實簽發上開支票予被告兌領，亦不能逕此認定該等
    款項即為被告所收取之利息（亦有可能是清償之款項）。又
    上開支票，其中編號支票，告訴人趙芳延自承票款係由被
    告自行存入後領取，告訴人趙芳延並未支付該票款；另編號
    、、支票，均係被告先行匯入款項至吳蕙君之高雄銀
    行臺中分行帳號：000000000000號帳戶後，始予提領，有存
    款對帳單1份在卷可佐（見偵卷第119至122頁），該等票款
    顯均非告訴人趙芳延所支付，告訴人趙芳延卻執此主張其按
    月支付被告最少24萬5000元之利息，顯與事實不合。況告訴
    人趙芳延陳稱其曾於94年10月6日以吳蕙君之高雄銀行臺中
    分行帳號：000000000000號帳戶簽發票號43619、43620、面
    額70萬元、80萬元之支票，共清償150萬元予被告（見偵卷
    第132、145頁），則在告訴人趙芳延清償150萬元後，因借
    款數額已減少，利息自應隨之減少，但告訴人趙芳延卻指稱
    其於94年11、12月仍舊支付24萬5000元以上之利息予被告，
    顯與常情有悖。
  (五)況按刑法之重利罪，須乘他人急迫、輕率或無經驗，貸以金
    錢或其他物品，而取得與原本顯不相當之重利者，始足成立
    。復按約定利率雖超過法定限制，致取得之利息與原本顯不
    相當，但在立約當時，債權人如無乘債務人急迫輕率或無經
    驗之情形，尚不構成刑法第344條之重利罪（司法院院解字
    第3029號解釋意旨參照）；重利罪之成立，係以乘人急迫、
    輕率或無經驗貸以金錢或其他物品，而取得與原本顯不相當
    之重利為要件，故苟未乘人急迫、輕率或無經驗，縱取得與
    原本顯不相當之重利，仍難令負重利罪責（最高法院85年度
    台上字第4382號判決要旨參照）。告訴人趙芳延於本院100
    年6月24日審理時，證稱：我向被告借款時是在「雅歌丹公
    司」擔任公爵頭銜，負責拉下線銷售精油產品，每賣出22萬
    6800元可以賺4萬6800元，公爵算是蠻高的頭銜，上面只有1
    個勳爵的頭銜是更高的，當時我每個月從「雅歌丹公司」收
    入約在二、三十萬元之間，因為要招攬下線，讓下線感覺到
    可以賺到很多錢，我需要將自己打扮得珠光寶氣，向被告借
    來的款項，我拿去買名牌手錶及請下線吃飯、招待出國，及
    作為我個人發給下線的獎勵金。那段時間我除了向被告借款
    之外，另外也有向其他民間友人借款，向民間友人借款的部
    分利息很低，也都在10天、1個月之內就還清等語（見本院
    卷第253頁正反面）。告訴人趙芳延在其所述向被告借款期
    間，每月既有高達20至30萬元之固定收入，且將所借得之款
    項用以購置名牌手錶、招待下線吃飯、出國及私人發給獎勵
    金等，同時尚有其他管道可以借得資金，堪認告訴人趙芳延
    並無因急迫始向被告借款且允付利息之情事，核與起訴書所
    載被告係乘告訴人趙芳延「亟需金錢應急之際」而取得利息
    之重利罪構成要件並不該當。
六、綜上所述，本件告訴人趙芳延之指訴前後不一，且與常情有
    違，更與事實不合。而公訴人所憑之前開證據，無論直接或
    間接證據，均尚未達於一般之人均可得確信而無合理之懷疑
    存在之程度。此外，本院復查無其他積極確切之證據，足以
    證明被告確應負本件經檢察官起訴之重利罪責，被告之犯行
    尚屬不能證明，依法應諭知被告無罪之判決。
據上論斷，應依刑事訴訟法第301條第1項，判決如主文。
中    華    民    國   100    年    8     月    12    日
                  刑事第四庭  法  官  羅智文
以上正本證明與原本無異。
如不服本判決應於收受送達後10日內向本院提出上訴書狀，並應
敘述具體理由；其未敘述上訴理由者，應於上訴期間屆滿後20日
內向本院補提理由書（均須按他造當事人之人數附繕本）「切勿
逕送上級法院」。
                              書記官  洪菘臨
中    華    民    國   100    年    8     月    12    日